【裁判字號】    97,上易,295
【裁判日期】    970611
【裁判案由】    侵權行為損害賠償
【裁判全文】
臺灣高等法院民事判決                 97年度上易字第295號
上  訴  人
即被上訴人  丁○○
被  上訴人
即  上訴人  指南汽車客運股份有限公司
法定代理人  甲○○
被  上訴人  丙○○
上二人共同
訴訟代理人  乙○○
上列當事人間侵權行為損害賠償事件，丁○○、指南汽車客運股
份有限公司對於中華民國97年1 月19日臺灣板橋地方法院96年度
訴字第2032號第一審判決各自提起上訴，本院於97年5 月28日言
詞辯論終結，判決如下：
    主      文
丁○○、指南汽車客運股份有限公司之上訴均駁回。
第二審訴訟費用，關於丁○○上訴部分，由丁○○負擔；關於指
南汽車客運股份有限公司上訴部分，由指南汽車客運股份有限公
司負擔。
    事實及理由
一、上訴人即被上訴人丁○○（下稱丁○○）起訴主張：被上訴
    人丙○○（下稱丙○○）係被上訴人即上訴人指南汽車客運
    股份有限公司（下稱指南客運公司）之受僱人，負責駕駛大
    客車載運乘客。民國（下同）95年12月22日上午9 時35分許
    ，丁○○搭乘丙○○駕駛指南客運公司所有車牌號碼AF-586
    號營業用大客車（202 號公車），沿臺北縣中和市○○路往
    新店方向行駛，途經臺北縣中和市○○路180 號前，理應注
    意汽車在雙向四車道行駛時，變換車道，應讓直行車先行，
    並注意安全距離；汽車行駛時，駕駛人應注意車前狀況，並
    隨時採取必要之安全措施。又依當時天候晴朗、日間自然光
    線、路面乾燥無缺陷，道路上未有任何障礙物，視距良好，
    客觀上亦無不能注意之情事，其竟疏未讓右側直行車先行，
    即貿然自快車道駛入慢車道，欲靠站停車，丙○○因有前開
    疏失，突見右側直行車駛近，乃緊急再駛入快車道，復為閃
    避前方營業大客車，致右側車頭撞擊路旁人行道上路標鐵柱
    而停止，並致車內乘客即丁○○因而撞上其座位前方之椅背
    ，因之受有鼻骨骨折、頭部外傷腦震盪、腰椎、下背、左膝
    挫傷等傷害。丙○○刑事部分，業經原法院以96年度交易字
    第239號刑事判決處有期徒刑4月在案。指南客運公司為丙○
    ○之僱用人，丁○○爰依民法第184條第1項前段、第191 條
    之2 前段、第195條第1項、第188條第1項本文等規定，請求
    丙○○、指南客運公司負連帶賠償責任。丁○○請求損害賠
    償之項目及金額，分別為醫療費用新台幣（下同）25,139元
    、回診及外出辦事之計程車資825元、精神慰撫金500.000元
    。以上共525,964元。惟對造已給付30,000元，故乃請求495
    ,964 元。求為判決：丙○○與指南客運公司應連帶給付丁
    ○○495,964 元，及自起訴狀繕本送達翌日起至清償日止，
    按年息5%計算之利息；並願供擔保請准宣告假執行。
二、被上訴人即上訴人指南客運公司及被上訴人丙○○則以：否
    認丁○○所指稱丙○○無視於伊之痛苦乙節。實因車輛受損
    嚴重，且須等候警方到場處理，請丁○○先行就醫，然丁○
    ○擔心丙○○離去後找不到人，而堅持留在車上，並要求丙
    ○○親自駕駛公車送其至台大醫院就醫。當時車內乘客亦不
    止丁○○1人，有3名乘客欲下車而站立於門邊，丙○○因恐
    站立之乘客摔傷，故閃避車輛時不敢貿然急踩煞車，而以閃
    避方式不慎擦撞人行道之路標鐵柱，該站立之乘客因未受傷
    而自行離去，惟仍導致丁○○及另名乘客受傷。依民法第18
    8條第3項規定，僱用人賠償被害人後，對受僱人有求償權，
    故最終賠償者為受僱人，從而應特別斟酌丙○○之經濟狀況
    。而丙○○為大客車司機，月薪僅約4、5萬元，其教育程度
    不高，家無恆產，經濟困窘，實無能力負擔巨額賠償。而指
    南客運公司近年來營運不理想，亦無力給付高額賠償，丁○
    ○請求之精神慰撫金實屬過高等語，資為抗辯。
三、原審判決丙○○與指南客運公司應連帶給付丁○○273,639
    元，及丙○○自96年7月7日起、指南客運公司自96年6 月24
    日起，均至清償日止，按年息5%計算之利息。丁○○就其不
    利部分提起上訴，上訴聲明為：(一)原判決不利於丁○○部分
    廢棄。(二)上廢棄部分改判丙○○與指南客運公司應連帶給付
    丁○○222,325 元整，暨丙○○自96年7月7日起、指南客運
    公司自96年6 月24日起，均至清償日止，按年息5%計算之利
    息。指南客運公司就其不利部分提起上訴，上訴聲明：(一)原
    判決關於不利於指南客運公司部分廢棄。(二)上開廢棄部分，
    丁○○在第一審之訴及假執行之聲請均駁回。(三)如為不利判
    決，請准提供現金或同額華南商業銀行士林分行可轉讓定期
    存單為擔保，宣告免為假執行。丁○○、指南客運公司、丙
    ○○就對方上訴部分均答辯：上訴駁回。
四、本件不爭執事項：
  (一)丙○○係指南客運公司之受僱人，負責駕駛大客車載運乘客
    。丙○○於95年12月22日上午9 時35分許，駕駛指南客運公
    司所有車牌號碼AF-586號營業用大客車（202 號公車），因
    過失而撞擊路旁人行道上路標鐵柱，並致車內乘客即丁○○
    因之受有鼻骨骨折、頭部外傷腦震盪、腰椎、下背、左膝挫
    傷之傷害。
  (二)指南客運公司、丙○○對於診斷證明書及西醫醫療費用3,06
    9元不爭執。
  (三)指南客運公司、丙○○已給付丁○○30,000元
五、本件爭點：
  (一)丁○○請求之中醫醫療費用22,070元，有無理由？
  (二)丁○○請求96年1月13日、14日計程車車資各為110元、145
    元，有無理由？
  (三)丁○○請求之精神慰撫金是否過高？
六、按因故意或過失，不法侵害他人之權利者，負損害賠償責任
    。汽車、機車或其他非依軌道行駛之動力車輛，在使用中加
    損害於他人者，駕駛人應賠償因此所生之損害。民法第184
    條第1項前段、第191條2 之本文定有明文。次按受僱人因執
    行職務，不法侵害他人之權利者，由僱用人或行為人連帶負
    損害賠償責任，同法第188條第1項本文復有明文。經查，丙
    ○○係指南客運公司之受僱人，負責駕駛大客車載運乘客。
    其於95年12月22日上午9 時35分許，駕駛指南客運公司所有
    車牌號碼AF-586號營業用大客車（202 號公車），沿臺北縣
    中和市○○路往新店方向行駛，途經臺北縣中和市○○路18
    0 號前，理應注意汽車在雙向四車道行駛時，變換車道，應
    讓直行車先行，並注意安全距離；汽車行駛時，駕駛人應注
    意車前狀況，並隨時採取必要之安全措施。又依當時天候晴
    朗、日間自然光線、路面乾燥無缺陷，道路上未有任何障礙
    物，視距良好，客觀上亦無不能注意之情事，其竟疏未讓右
    側直行車先行，即貿然自快車道駛入慢車道，欲靠站停車，
    丙○○因有前開疏失，突見右側直行車駛近，乃緊急再駛入
    快車道，復為閃避前方營業大客車，致右側車頭撞擊路旁人
    行道上路標鐵柱而停止，並致車內乘客丁○○因而撞上其座
    位前方之椅背，因之受有鼻骨骨折、頭部外傷腦震盪、腰椎
    、下背、左膝挫傷等傷害，上開事實為丙○○、指南客運公
    司所不爭執（原審卷第20頁、本院卷第35頁反面），並據丁
    ○○提出診斷證明書在卷可稽（原法院96年交附民字第138
    號卷第25至27頁）。丙○○犯刑事過失傷害部分，亦經原法
    院判決因業務上之過失傷害人，處有期徒刑四月，如易科罰
    金，以新台幣1千元折算1 日，有原法院96年度交易字第239
    號判決在卷可按（原審卷第5至7頁）。依前開事證，足認丙
    ○○於執行職務時，因過失致丁○○身體受傷，應負損害賠
    償責任。又丙○○為指南客運公司之受僱人，為兩造所不爭
    執，丙○○因執行職務不法侵害丁○○權利，業經認定，丁
    ○○主張指南客運公司與丙○○應負連帶賠償責任，係屬有
    據。
七、按不法侵害他人之身體或健康者，對於被害人因此喪失或減
    少勞動能力，或增加生活上之需要時，應負損害賠償責任。
    不法侵害他人之身體、健康、名譽、自由、信用、隱私、貞
    操，或不法侵害其他人格法益而情節重大者，被害人雖非財
    產上之損害，亦得請求賠償相當之金額。民法第193條第1項
    、第195條第1項前段分別定有明文。茲就丁○○上訴請求之
    項目及金額分述如下：
  (一)中醫醫療費用22,070元部分：
    丁○○主張支出中醫醫療費用部分，為對造所否認。經查，
    丁○○所提出之統一發票影本，其中96年3 月23日品名玉泉
    特級紅葡萄酒、96年5月17日、20日品名酒之發票3張（前揭
    交附民卷第19、20頁），丁○○未立證證明前開酒類為其醫
    療上所必須；其餘發票並無品名之記載（前揭交附民卷第17
    至20頁、本院卷第44頁），不能認係醫療支出。丁○○此部
    分請求，尚非有據，不能准許。
  (二)96年1月13日、14日計程車車資各110元、145元部分：
    丁○○主張96年1月13日、14日支出計程車資110元、145元
    ，為對造所否認。查本件事故發生日期為95年12月22日，丁
    ○○固於96年1月15日回診，有該日診斷證明書在卷可稽（
    附民卷第26頁），然無法據此逕推論13日、14日亦為回診所
    支出。丁○○未立證證明前開日期車資支出與本件意外間有
    因果關係，難認此部分請求為有理由。
  (三)精神慰撫金部分：
    查丁○○於搭車返家之際，因丙○○駕車未遵守交通規則發
    生意外，受有鼻骨骨折、頭部外傷腦震盪，腰椎、下背、左
    膝挫傷等傷害，又因年紀較長而傷勢復原緩慢，常為後遺症
    所擾，其精神上確受有相當之痛苦。茲審酌丁○○教育程度
    為小學畢業，現無工作，所有位於中和市之房地各乙筆，丙
    ○○為高職畢業，從事大客車駕駛工作，月薪約4至5萬元，
    所有位於蘇澳鎮之土地多筆，指南客運公司亦有多筆土地及
    車輛等財產，有兩造稅務電子閘門財產所得調件明細、指南
    客運公司資產負債表在卷可稽（原審卷第38至108 頁、第26
    頁），及本件侵害情形、丁○○所受痛苦程度，及兩造之身
    分、地位、經濟條件等一切情況，認丁○○請求精神慰撫金
    300,000 元，應屬適當，應予准許。丁○○逾前開範圍之請
    求，為無理由，應予駁回。
八、丁○○依據侵權行為之法律關係，得請求之項目與金額為西
    醫醫療費用3,069元、計程車資570 元、精神慰撫金300,000
    元，兩造不爭執丁○○已收受對造給付30,000元，是丁○○
    請求丙○○及指南客運公司連帶給付273,639 元（計算式為
    ：3069＋570＋000000－00000＝273639），及自起訴狀繕本
    送達翌日起，即丙○○自96年7月7日起，指南客運公司自96
    年6 月24日起，均至清償日止，按年息5%計算之利息，為有
    理由，應予准許。逾前開範圍之請求，為無理由，應予駁回
    。
九、綜上所述，原審判命丙○○、指南客運公司如數給付，經核
    並無違誤。丁○○、指南客運公司各就其敗訴部分上訴，指
    摘原判決不當，求予廢棄改判，為無理由，應駁回其上訴。
十、本件事證已臻明確，兩造其餘攻擊防禦方法及未經援用之舉
    證，經審酌核與本件判決結果不生影響，不再逐一論述，附
    此敘明。
十一、據上論結，本件丁○○、指南客運公司之上訴，均為無理
      由，依民事訴訟法第449條第1項、第78條，判決如主文。
中    華    民    國    97    年    6     月    11    日
                    民事第二庭
                        審判長法  官  吳謙仁
                              法  官  蘇瑞華
                              法  官  李瓊蔭
正本係照原本作成。
不得上訴。
中    華    民    國    97    年    6     月    12    日
                              書記官  王才生


司法院資訊處製作；財團法人民間司法改革基金會備份。
